臺灣新北地方法院民事裁定
111年度家聲抗字第35號
抗  告  人  董銘煌


代  理  人  林契名律師
相  對  人  董威杉


代  理  人  謝曜焜律師
複  代理人  惠嘉盈律師                
受  監  護
宣  告  人  董高却

關  係  人  董姵辰（原名董怡辰）


            董桐誌（原名董誠讚）


上列當事人間因監護宣告事件，抗告人對於民國111年5月12日本
院所為110年度監宣字第538號裁定，提起抗告，本院合議庭裁定
如下：
    主  文
抗告駁回。
抗告費用由抗告人負擔。
    理  由
一、相對人於原審聲請意旨略以：相對人丙○○為應受監護宣告人
    庚○○之長女，關係人戊○○為庚○○之次子。庚○○日常生活原皆
    由相對人、戊○○、甲○○照顧，抗告人即庚○○之孫子辛○○此前
    從未探視照料，頃因戊○○因事暫無法親自照料庚○○，方委由
    抗告人照顧庚○○。詎抗告人竟擅自挪用庚○○之身分證件、健
    保卡、存摺印章，於民國110年5月3日私自辦理核發庚○○之
    身分證件，110年5月5日擅自辦理庚○○戶籍變更，又私自以
    庚○○名義就門牌號碼新北市○○區○○街000○000號房屋（下稱
    系爭房屋）與承租人簽訂租約，要求承租人將租金以現金方
    式交付予抗告人而私吞入己。庚○○會摔倒造成外傷性腦出血
    、迄今意識不明，為抗告人疏於照料所致。庚○○於亞東醫院
    就醫期間，相對人、戊○○及甲○○本已委請看護代為妥善照顧
    ，然抗告人竟向醫院表示拒絕相對人探視照料庚○○、擅自解
    僱看護並將庚○○轉至恩主公醫院，拒絕相對人探視照料庚○○
    。庚○○因摔倒而有外傷性腦出血，迄仍昏迷嗜睡、意識不明
    ，不能為意思表示或受意思表示，爰依法聲請對庚○○為監護
    宣告，請選定相對人為監護人，而會同開具財產清冊之人，
    甲○○及戊○○均有意願擔任，如認由甲○○擔任會同開具財產清
    冊之人較無疑慮，相對人亦無意見。抗告人因上開行為，並
    非適宜之監護人或會同開具財產清冊之人等語。　　
二、原審裁定意旨略以：依鑑定結果，認庚○○因罹患末期腎病、
    顱內出血及硬腦膜下出血後遺症及中度失智症，已達因精神
    障礙或其他心智缺陷致不能為意思表示或受意思表示，亦不
    能辨識其意思表示效果之程度，從而相對人聲請對庚○○為監
    護宣告，應予准許。審酌庚○○過往居住於其所有之系爭房屋
    ，與戊○○及抗告人同住，相對人及甲○○婚後雖未同住，但會
    返家探視，與庚○○往來頻繁。後因戊○○於110年3月3日至4月
    9日執行觀察勒戒，該段期間庚○○與抗告人同住並由抗告人
    照顧，於110年5月庚○○前往醫院檢查，抗告人揹庚○○下樓時
    ，不慎讓庚○○跌倒，有照顧不周之情形，庚○○經送往亞東紀
    念醫院急診並住院，抗告人在未與庚○○子女討論之情形下，
    逕將庚○○轉至恩主公醫院並要求醫院不公開住院資訊，致庚○○子女無法探視，後於110年6月庚○○出院，抗告人又將庚○○
    帶往其租屋處，拒絕告知庚○○子女有關庚○○之住處及近況，
    阻擾探視，對於庚○○之醫療、居住及相關事務未能與庚○○子
    女討論，並剝奪庚○○受子女親情照拂之權利。抗告人稱110
    年5月3日庚○○曾贈與系爭房屋予抗告人等語，為庚○○子女所
    否認並已提告，雙方各執一詞，姑不論庚○○有無贈與之意，
    考量110年5月庚○○住院前長期居住在系爭房屋，為其熟悉之
    居住處所，抗告人竟未妥善規劃房屋改建之事，擅自拆除屋
    內設備並搬走部分家具、家電，使系爭房屋無法供人居住，
    讓庚○○無法回到熟悉之房屋居住，亦有不妥。而相對人及甲○○為庚○○之子女，過往會前去探視庚○○，與庚○○關係密切，
    且未曾遭其他親屬質疑有侵吞庚○○財產或其他不當行為之情
    形，故認由相對人擔任庚○○之監護人，甲○○擔任會同開具財
    產清冊之人，符合庚○○之最佳利益，爰選定相對人為監護人
    ，並指定甲○○為會同開具財產清冊之人。
三、抗告意旨略以：抗告人自14歲起與庚○○長期共同居住生活，
    庚○○若要就醫均由抗告人陪同，應由抗告人擔任庚○○之監護
    人才符合其最佳利益。抗告人揹庚○○下樓時，雖不慎讓庚○○
    跌倒，然此屬意外，非抗告人所願，且相對人等人並無幫忙
    照顧，豈可歸咎抗告人照顧不周之重責。再者，抗告人於11
    0年6月21日曾打給相對人等人，其等均無接聽亦未回電，並
    非抗告人故意不聯繫相對人等人。抗告人之所以要求醫院不
    公開住院資訊，係因相對人等人一直覬覦庚○○財產，一再騷
    擾庚○○，無法讓庚○○好好休息，當庚○○身體較好時，抗告人
    有多次讓相對人等人與庚○○會面，並無剝奪庚○○享受子女親
    情、天倫之樂之情形。抗告人全心全意付出，未料庚○○之子
    女僅覬覦其財產，無實際照顧，令抗告人氣憤不已，原審裁
    定受其誤認而誤判，實有未恰等語。並聲明：①原裁定廢棄
    。②請選定辛○○為受監護宣告之人之監護人。③指定董英才為
    會同開具財產清冊之人。
四、相對人答辯略以：
　㈠110年2月以前庚○○身體狀況良好，可自行就醫及自理生活，
    斯時與戊○○同住，而相對人與甲○○婚後住附近，常回娘家探
    視、聚會，與庚○○往來頻繁，庚○○若需陪伴就醫出遊亦係相
    對人等子女負照料之責，非如抗告人所稱庚○○長期由抗告人
    照顧。再者，庚○○係因抗告人行為致摔倒而腦溢血昏迷，抗
    告人於事發時卻推諉卸責，向相對人誆稱庚○○為戊○○揹下樓
    摔倒，抗告人當時去駕駛車輛而與事故無關云云，事後因有
    監視器畫面，抗告人始改口稱當時為了開門而要求庚○○用手
    撐牆壁致其摔倒，然抗告人明知庚○○自110年3月10日起便四
    肢無力，卻要求庚○○以手撐牆壁致其摔倒受傷，自難卸其責
    ，庚○○相關傷勢顯係抗告人照顧不周所致，抗告人一開始將
    責任推給他人，後再以非可歸咎輕描淡寫帶過，亦證抗告人
    顯非合適照顧者。
　㈡庚○○因上開傷勢於110年5月4日送至亞東醫院，期間庚○○子女
    有委請看護加以照顧，惟抗告人於110年5月17日擅將庚○○轉
    院至恩主公醫院並簽署不對外公開契約，致庚○○子女完全無
    法探視及照顧庚○○，又旋即於110年6月4日將庚○○辦理出院
    帶走，嗣於110年6月13日抗告人雖有告知庚○○之住處，然相
    對人、甲○○及戊○○前往探視庚○○並表達欲將庚○○帶回照顧時
    ，抗告人便大發雷霆。抗告人旋即搬離原住處，並於110年6
    月15日將系爭房屋破壞，後續均拒絕告知庚○○所在地，洗腎
    地點亦係戊○○透過管道輾轉得知，然前往探視亦遭抗告人辱
    罵，直至110年度監宣字第538號裁定上有抗告人居住地址，
    相對人、甲○○及戊○○於111年5月29日偕同員警始能探視到庚○○。抗告人箝制庚○○長達1年之久，此前相對人等皆無法順
    利接觸庚○○，更遑論盡照顧之職，抗告人所為至為可惡。至
    於抗告人稱曾於110年6月21日聯絡相對人，然因相對人無接
    聽，非其故意不聯繫云云，並非事實，抗告人拒絕告知庚○○
    所在地長達一年，期間相對人致電皆遭漠視或辱罵，而110
    年6月21日為星期一，相對人於工作時間禁帶手機，此為抗
    告人所知悉，抗告人故意在上班時間打電話，再藉此聲稱相
    對人無接聽，非故意不聯繫云云，抗告人之行徑可議。
　㈢抗告人另辯稱其要求醫院不公開住院資訊，係因相對人及關
    係人等覬覦庚○○財產云云，更是血口噴人。相對人配偶於88
    年間肝癌末期逝世，相對人獨自扶養3名子女，相對人父母
    心疼相對人，於98年3月間借款150萬元予相對人，相對人分
    別於99年間全數清償完畢，抗告人竟以此為由誆稱相對人覬
    覦財產，實令相對人心寒。事實上抗告人擅自挪用庚○○證件
    、存摺、印章辦理其戶籍變更，更私自將系爭房屋辦理稅籍
    變更予抗告人，亦與承租人簽訂租約並侵吞租金。在相對人
    將庚○○帶回照顧後，發現抗告人竟趁庚○○無法行走時，分別
    於110年3月15至17日自庚○○帳戶陸續領取共640萬元，顯已
    涉犯刑事竊盜及侵占等罪嫌，竟反訛稱相對人覬覦財產，抗
    告人無法以庚○○利益為優先考量，且無穩定經濟能力，非適
    宜監護人。是原裁定選定相對人為庚○○之監護人，並指定關
    係人董佩辰為會同財產開具清冊人，係為庚○○之最佳利益而
    無違誤等語。
　㈣並聲明：抗告駁回。
五、按第二審法院抗告認為無理由者，應為駁回之裁定，此依家
    事事件法第97條、非訟事件法第46條準用民事訴訟法第495
    條之1第1項、第449條第1項定有明文。再按對於因精神障礙
    或其他心智缺陷，致不能為意思表示或受意思表示，或不能
    辨識其意思表示之效果者，法院得因本人、配偶、四親等內
    之親屬、最近一年有同居事實之其他親屬、檢察官、主管機
    關、社會福利機構、輔助人、意定監護受任人或其他利害關
    係人之聲請，為監護之宣告，民法第14條第1項定有明文。
    又受監護宣告之人應置監護人。法院為監護之宣告時，應依
    職權就配偶、四親等內之親屬、最近一年有同居事實之其他
    親屬、主管機關、社會福利機構或其他適當之人選定一人或
    數人為監護人，並同時指定會同開具財產清冊之人。法院為
    前項選定及指定前，得命主管機關或社會福利機構進行訪視
    ，提出調查報告及建議。監護之聲請人或利害關係人亦得提
    出相關資料或證據，供法院斟酌。法院選定監護人時，應依
    受監護宣告之人之最佳利益，優先考量受監護宣告之人之意
    見，審酌一切情狀，並注意下列事項：㈠受監護宣告之人之
    身心狀態與生活及財產狀況。㈡受監護宣告之人與其配偶、
    子女或其他共同生活之人間之情感狀況。㈢監護人之職業、
    經歷、意見及其與受監護宣告之人之利害關係。㈣法人為監
    護人時，其事業之種類與內容，法人及其代表人與受監護宣
    告之人之利害關係，民法第1110條、第1111條、第1111條之
    1亦有相關規定。
六、本院之判斷：
　㈠查庚○○之配偶已歿，庚○○共有5名子女，即董榮又、戊○○、相
    對人丙○○、關係人甲○○、董誠淵，其中董榮又、董誠淵均已
    歿，而董榮又有丁○○、抗告人辛○○、己○○等3名子女，董誠
    淵則無子嗣等情，有相對人所提親屬系統表、戶籍謄本在卷
    為憑。本件相對人聲請對庚○○為監護宣告部分，經原審委由
    鑑定人即財團法人台灣省私立臺北仁濟院附設新莊仁濟醫院
    羅家駒醫師鑑定結果，認庚○○有末期腎病，週一、三、五血
    液透析，顱內出血及硬腦膜下出血後遺症，中度失智症，已
    達因精神障礙或其他心智缺陷，致不能為意思表示或受意思
    表示、辨識意思表示效果，可符合受監護宣告之人等情，有
    上開鑑定人於110年11月17日出具之精神鑑定報告書附卷可
    稽。抗告人本件抗告理由對原裁定宣告庚○○為受監護宣告之
    人部分未為爭執，惟對原裁定監護人、會同開具財產清冊之
    人選表示不服，主張應由抗告人擔任監護人、董英才擔任會
    同開具財產清冊之人，是本件應審究者為原審選定之監護人
    、會同開具財產清冊之人是否適當。
　㈡經原審命家事調查官就本件由何人擔任監護人、會同開具財
    產清冊之人為適宜等事項進行調查，調查報告略以：「
　⒈庚○○居住及受照顧情形：庚○○原居住於樹林區博愛街自有房
    屋，於該處已居住逾60年時間，原與子女同住，丙○○、甲○○
    於婚後搬離該處，戊○○則持續與庚○○同住，辛○○則係自14歲
    開始與庚○○同住。又甲○○婚後住於庚○○住家附近，經常返回
    娘家，於農曆春節及重要節日，丙○○與甲○○經常攜家人與庚○○共度，與庚○○往來頻繁。於110年2月之前，庚○○身體狀況
    良好，可自行就醫及自理生活，斯時庚○○與戊○○、辛○○及辛○○女友同住。…於110年3月庚○○出現四肢無力、生活無法自
    理之初，僅有辛○○及其女友與庚○○同住，故當時係由辛○○負
    責庚○○之照顧及就醫事宜，110年4月9日戊○○返家居住後，
    亦有協助照顧及安排就醫。後於110年5月4日庚○○由辛○○揹
    下樓時摔倒致頭部受傷，辛○○自陳是為了開門而要求庚○○以
    手撐著牆壁，庚○○因此摔倒，然觀庚○○當時已呈現四肢無力
    、無力自行進食狀況，應可推測庚○○並無力氣以手支撐身體
    重量，辛○○此舉無疑是讓庚○○處於可能發生意外之風險中，
    在照顧上有欠妥適之處。另辛○○於110年5月17日逕將庚○○轉
    院至恩主公醫院治療，並要求該院不對外公開住院資訊，致
    庚○○子女無法探視照顧，現亦未將庚○○居住地點告知庚○○子
    女，故自110年5月17日之後，庚○○子女因無從參與照顧，庚○○之醫療照顧皆由辛○○安排，雖目前庚○○之照顧狀況無明顯
    不妥，然辛○○擅自將庚○○帶離及藏匿之行為，除讓庚○○子女
    無法善盡為人子女之照顧義務外，亦剝奪庚○○享受親情照拂
    、天倫之樂之基本權利。
　⒉庚○○財產及住家遭破壞之爭議：庚○○原住處為庚○○所有，係
    庚○○向財政部國有財產署承租土地自建之房屋（即系爭房屋
    ），其中1樓之兩間店面及店面外之騎樓攤位皆出租，每月
    租金收入10多萬元。辛○○主張，庚○○曾於110年5月3日以贈
    與契約將系爭房屋贈與自己，其於同年5月間已過戶，並於
    同年6月請承租人將租金匯至其帳戶，之後租金皆由其收取
    。於家事調查官訪談時，庚○○否認房屋已過戶予他人，辛○○
    所稱庚○○將房屋贈與一節是否屬實，尚待司法釐清。辛○○破
    壞庚○○系爭房屋部分，辛○○雖主張110年5月8日係庚○○子女
    不讓其返家居住，其才會將家具、電器等搬走，惟又主張系
    爭房屋已贈與自己並過戶，方將該屋內部拆除欲重新裝潢，
    然若該屋庚○○確實已贈與辛○○，庚○○子女應無權決定是否讓
    辛○○返回居住，倘庚○○子女得決定辛○○是否得進入該屋，辛○○又豈能任意將該屋內部拆除至無法居住狀態，辛○○主張顯
    有矛盾之處，再者，辛○○稱欲重新裝潢，然自110年6月大幅
    拆除該屋內部迄今，僅貼上部分磁磚即未再施工，至今該屋
    仍未裝潢至可供人居住之程度，併觀該屋遭拆除之照片，如
    欲重新裝潢所費不貲，而辛○○自110年3月迄今皆未就業，在
    缺乏穩定經濟來源之情況下，大幅裝修房屋似不合常理，是
    難認辛○○對該屋有具體之裝潢規劃，庚○○於訪談時亦否認有
    重新裝潢該屋之意。況辛○○拆除該屋內部時，庚○○甫出院返
    家修養，辛○○未將心力置於庚○○之照顧安排，反將重心置於
    非急迫之房屋裝潢，並阻斷庚○○返回熟悉住處接受照顧之可
    能，所為難謂符合庚○○之利益。
　⒊監護人之評估：丙○○及辛○○皆表達擔任庚○○監護人之意願，
    戊○○及甲○○則認丙○○較適合擔任相對人之監護人。按丙○○計
    劃辦理退休親自照顧庚○○，將庚○○接回中壢自有房屋居住，
    丙○○現與女兒同住，住家尚有一空房間可供庚○○使用，居住
    地為電梯大樓，方便庚○○以輪椅出入，附近有洗腎中心及醫
    院，能滿足庚○○醫療照護需求，在經濟上，丙○○亦有能力負
    擔庚○○之照顧費用。而辛○○目前與女友及庚○○同住，現居地
    為辛○○女友所承租，辛○○現未就業，於大學進修部就讀，現
    房租及庚○○之照顧費用皆仰賴庚○○之租金收入，未來辛○○仍
    計劃在此居住，並聘請外籍看護照顧庚○○，待聘請到正式看
    護及官司結束後，辛○○計劃邊就學，邊至朋友公司工作。另
    庚○○對於與誰同住表達『住這裡較方便』，但誤認現居地為其
    所有，對於由誰協助處理事情較合適則認為『現在都是孫子
    在處理，方便就好，也有請外勞』，並無明確表達意願，有
    關庚○○陳述孫子對其很好，女兒則不曾探視，要照顧早就照
    顧，認為女兒知悉其居住地點一節，可知庚○○對於子女無法
    探視照顧一事並不知情，亦不知110年5月其於亞東醫院住院
    之初，子女即表達欲照顧之意，之後子女更因無法探視照顧
    而與辛○○發生爭執。是以，基於庚○○對於上述狀況實不知情
    ，故本件監護人之選定除參考受監護宣告人之意見外，並應
    審酌丙○○與關係人情狀及相關事證綜合評估，先予敘明。本
    報告考量丙○○之居住狀況及照顧人力皆較為穩定，照顧時間
    較為充足，能提供長期穩定之照顧環境，而辛○○未來工作及
    照顧人力安排均未確定，雖較具照顧經驗，然曾有照顧未妥
    適致庚○○摔倒頭部受傷情形，以及擅自將庚○○帶離及藏匿之
    行為，醫療決策及照顧安排亦未與庚○○子女討論，致庚○○子
    女無法善盡為人子女之照顧義務，亦剝奪庚○○享受親情照拂
    、天倫之樂之基本權利，並在無明確規劃下，將庚○○住處拆
    除，阻斷庚○○返回熟悉住處接受照顧之可能，倘由辛○○擔任
    監護人難認符合庚○○之利益。爰建議庚○○之監護人由丙○○擔
    任，較符合庚○○之最佳利益。至於會同開具財產清冊之人，
    戊○○、甲○○皆有擔任之意願，考量辛○○指出戊○○曾進入庚○○
    房間，庚○○金錢也有短少情形，是認由甲○○擔任會同開具財
    產清冊之人應較無疑慮，爰建議指定甲○○為會同開具財產清
    冊之人」等內容，有本院111年2月18日之110年度家查字第1
    11 號家事事件調查報告附卷可參。
　㈢查相對人丙○○為庚○○之長女，份屬至親，有意願擔任庚○○之
    監護人，過往與庚○○往來頻繁，關係良好，於原審裁定後之
    111年5月間已將庚○○接至住所同住照顧迄今，庚○○其他兩名
    子女戊○○、乙○○均同意由相對人擔任庚○○之監護人，此有其
    等同意書可參，故認丙○○係適任之監護人選。又相對人原建
    請由戊○○擔任會同開具財產清冊之人，惟於原審調查中，乙○○亦表示有意願擔任會同開具財產清冊之人，考量抗告人與
    戊○○就庚○○財物部分尚互有指謫，又戊○○前因涉毒品事件而
    執行觀察勒戒，致相當期間未能安排處理庚○○事務，故認由
    乙○○擔任會同開具財產清冊之人，較無疑慮，原裁定此部分
    亦未據戊○○或乙○○表示不服，亦屬適當。
　㈣抗告人雖主張其與庚○○長期居住生活，由其擔任監護人才符
    合庚○○最佳利益等節，審酌庚○○於110年2月以前身體狀況良
    好，可自理就醫及生活，先前與其等同住之戊○○於110年3月
    3日至同年4月9日入勒戒處所執行觀察勒戒，此時期適逢庚○○身體狀況轉差，固主要由抗告人負責照顧，又抗告人於110
    年5月4日背負庚○○下樓時不慎讓其跌倒受傷，庚○○因而受傷
    住院，雖事屬意外，然抗告人於110年6月間竟擅將庚○○轉院
    後簽署對外不公開，嗣又辦理出院將庚○○帶走，致庚○○至親
    子女均未能知悉其所在，抗告人雖稱並非故意不聯絡庚○○子
    女，並提出LINE通話記錄在卷，然此僅可知抗告人曾於110
    年6、7月間撥打相對人電話未獲接聽之事實，未見抗告人提
    供庚○○所在資訊，再參酌抗告人前曾對關係人戊○○提告妨礙
    自由等案件，告訴意旨即稱戊○○於110年7月12日前往欲探視
    庚○○而「遭抗告人拒絕後」所生紛爭，此有臺灣新北地方檢
    察署110年度偵字第38272號、111年度偵字第11905號不起訴
    處分書可參，足見抗告人將庚○○帶離，已使庚○○子女未能順
    利探視，且庚○○係長年居住於系爭房屋，抗告人為庚○○辦理
    出院後卻未帶返原址，於未與庚○○子女商量達成共識前，即
    逕自將庚○○帶離原本熟悉之環境，並造成庚○○子女接觸、照
    顧庚○○之困難，已非適當。再者，由兩造及關係人所陳均可
    知庚○○於110年2月前原身體無礙，查庚○○名下原有不動產即
    長期居住之系爭房屋，並有相當之存款，未見其有大量處分
    各類資產之事由，然於庚○○身體狀況惡化後，抗告人稱庚○○
    於110年5月將系爭房屋贈與抗告人，抗告人於同月已辦理過
    戶完畢並請原承租人改向抗告人匯付租金，再查庚○○之三個
    帳戶於110年3月15至17日間分別被提領200萬元，共被提領
    高達600萬元款項，此有庚○○之郵局、板信銀行、樹林農會
    帳戶明細資料可參，抗告人於本院審理時坦承為其所提領，
    然稱係庚○○贈與600萬元予抗告人等節（見本院111年8月3日
    訊問筆錄），相對人則否認庚○○有贈與財產予抗告人之意思
    ，並提出其與庚○○之對話記錄在卷，各該財產爭議固待另案
    審理認定，惟由上開情形，可知於庚○○已高齡、身體健康轉
    為不佳之際，可預期未來有相當之生活照護、醫療等支出需
    要，抗告人卻屢稱受庚○○贈與而大量將庚○○資產移入自己名
    下，又於庚○○甫出院未久，抗告人未將心力放在庚○○返家修
    養復原之安排，反而於110年6月起大肆動工拆除系爭房屋地
    板、隔間，使該處成為無法居住之狀態，此有卷內系爭房屋
    照片可參，阻斷庚○○返回原住處接受照顧之可能，抗告人上
    開各項所為，均難認符合庚○○之利益，並非適任之監護人。
　㈤是以，原審審酌上開情形，認由相對人擔任庚○○之監護人，
    甲○○擔任會同開具財產清冊之人，符合庚○○之最佳利益，爰
    選定相對人為監護人，並指定甲○○為會同開具財產清冊之人
    ，並無不合。抗告意旨指摘原裁定不當，求予廢棄，為無理
    由，應予駁回。
七、結論：本件抗告為無理由，故裁定如主文所示。　　
中　　華　　民　　國　　111 　年　　11　　月　　14  　日
                  家事第一庭  審判長法  官  黃繼瑜
                                    法  官  黃惠瑛　　　
                                    法  官  李美燕
以上正本係照原本作成。
本裁定除以適用法規顯有錯誤為理由外，不得再抗告。如提再抗
告，應於收受送達後10日內委任律師為代理人向本院提出再抗告
狀。
中　　華　　民　　國　　111 　年　　11　　月　　14　  日
                                    書記官  廖婉凌